臺北高等行政法院判決
　　　　　　　　　　　　　　　　　　 92年度訴字第04965號
　　　　　　　　　　　　　　　.
原　　　告　財團法人工業技術研究院
代　表　人　甲○○董事長）住.
訴訟代理人　丁○○
　　　　　　乙○○兼送達代收.
被　　　告　經濟部智慧財產局
代　表　人　蔡練生（局長）住同上
訴訟代理人　丙○○
上列當事人間因發明專利申請事件，原告不服經濟部中華民國92
年9月8日經訴字第09206218570號訴願決定，提起行政訴訟。本
院判決如下：
　　主  文
原告之訴駁回。
訴訟費用由原告負擔。
　　事  實
一、事實概要：原告於民國（下同，除西元外）85年5月15日以
    「一種急性心肌梗塞檢驗套組以及其檢驗方法」向經濟部中
    央標準局（88年1月26日改制為經濟部智慧財產局）申請發
    明專利（下稱系爭案），經該局編為第00000000號予以審查
    ，於87年6月24日審定不予專利。原告於87年7月24日申請再
    審查，案經被告於88年9月27日（88）智專（10）01055字第
    134269號再審查核駁理由先行通知書引證美國杜邦公司RxL
    型錄（下稱引證1）及德國寶齡曼公司Elecsys 2010型電子
    冷光分析儀型錄（下稱引證2）函請申請人申復、修正；復
    於89年11月9日（89）智專3（4）01055字第898200577號再
    審查核駁理由先行通知書，引證羅氏公司之Troponin T檢驗
    型錄（下稱引證3）及Spectral公司（福島醫療器材公司代
    理）之型錄（下稱引證4）函請申請人申復、修正，被告嗣
    於91年11月28日以（91）智專3（4）01055字第0918700189
    8號專利再審查核駁審定書（下稱原處分）仍為應不予專利
    之處分。原告不服，提起訴願，遭駁回後，遂向本院提起本
    件行政訴訟。
二、兩造聲明：
　(一)原告聲明求為判決：
    1.訴願決定、原處分均撤銷。
    2.請求判命被告應就原告87年5月15日發明專利之申請作成
      准予專利之行政處分。
    3.訴訟費用由被告負擔。
　(二)被告聲明求為判決：如主文所示。
三、兩造之爭點：
    系爭案是否係可供產業上利用？系爭案是否係運用申請前既
    有之技術或知識，而為熟習該項技術者所能輕易完成者？
　(一)原告主張之理由：
    1.原告曾向被告申請面詢，被告未予原告面詢機會，由於被
      告對系爭案之技術內容不是很清楚，未予原告面詢機會，
      對於原處分之作成應屬有重大影響。是否面詢雖由被告來
      決定，惟發明專利係技術比較專業之領域，如有面詢機會
      ，審查委員會更加清楚申請案之內容。
    2.查系爭案係利用心肌壞死所釋放之血液生化標誌物，如肌
      酐激異構（Creatine Kinase MB；CK-MB）、乳酸脫
      氫I型異構（Lactate Dehydrogenase I；LDH I）等
      酵素自身特性進行催化反應，發展出之檢測套組。其檢測
      方法如下：先將心肌壞死所釋放之血液生化標誌物之抗體
      固定於固體擔體→加入病人之血液樣本於上述具有抗體之
      擔體內進行抗原-抗體反應→加入可與血液生化標誌物反
      應之生化試劑進行反應及測定單位時間內吸光值之變化以
      計算該血液生化標誌物之活性。因此：
      (1)系爭案之優點為：
        節省成本，1次同時可檢測多人之樣本。
        同時可完成分析多種血液生化標誌物，即可同時測得
          檢測異構（CKMB）/總活性（CKtotal）比值，故
          在在提高其檢測之準確性。而一般免疫分析儀僅可測
          異構，總活性則需使用生化分析儀檢測，無法以
          1分析儀同時測得異構/總活性比值。以兩種不同
          儀器分別測得異構及總活性後，再求其比值，此
          當然可能因不同儀器之差異而造成誤差。況且系爭案
          亦可同時分析早期血液生化標誌物-肌酐激MB異構
          及後期血液生化標誌物-乳酸脫氫I型異構），將
          有助醫事人員避免發生誤診之情形。
        套組製備簡易，系爭案與傳統三明治方式製備相較，
          因省略第2步驟，只需用1個抗體，並將第3步驟改用
          動力方法，當然成本較為低廉，時間亦較快速。此部
          分訴願決定亦表示同意。
        儀器費用支出，系爭案之分析系統係屬開放式，符合
          標準的各種品牌的ELISA試劑盒均可應用，故該全自
          動免疫分析儀靈活性較好，也比較經濟實惠；反觀其
          他全自動免疫分析系統卻為封閉式，即必須使用與其
          儀器相配套的測定試劑，方能為檢測，然而該配套的
          進口試劑往往相當昂貴，這一點往往限制了全自動免
          疫分析儀在當時基層醫院的應用。
        定量檢測，系爭案提供確切之分析數據，故能真實反
          應實際狀況，其檢測之準確性當然較高。
      (2)系爭案與引證案之技術特徵比對：
        急性心肌梗塞：
          A.急救黃金期4小時。
          B.準確性（胸痛：急性心絞痛、充血性心臟衰竭、骨
            骼肌創傷、急性心肌梗塞）。
        系爭案技術特徵：
          A.利用血液生化標誌物本身為酵素（抗原）的特性。
          B.以抗體直接捕捉心肌壞死所釋放之血液生化標誌物
            CKMB（早期）、LDHI（後期）（抗原）-抗體-抗原
            -直接定量。
          C.一次同時完成多種血液生化標誌物的分析。
          D. 利用一組具有相同測定參數的試劑。
          E.同時測得CKMB、LDHI活性、CKMB/CKtotal、LDHI/
            LDHtotal比值-準確性高。
          F.96孔微標盤的檢體檢測時間可不相同-抗體培育時
            間可調整。
          G.30分鐘內完成檢測。
          H.臨床上已由新竹署立醫院彭兆昌醫師（現為恩慈診
            所院長）驗證可行。
        引證1美國杜邦RxL比濁度法：
          A.抗體-抗原凝集反應造成反應液濁度變化-抗原定量
            之依據。
          B.易受免疫球蛋白干擾。
          C.無法測急性心肌梗塞生化標誌物比值。
          D.自動分析儀。
          E.準確性較低。
        引證2：
          A.使用化學冷光較靈敏。
          B.儀器及試劑昂貴。
          C.無法測生化標誌物。
          D.無法測急性心肌梗塞生化標誌物比值。
          E.準確性較低。
        ELISA：
          A.儀器及試劑便宜。
          B.使用普遍。
          C.檢驗時間太長。
          D.無法測急性心肌梗塞生化標誌物比值。
      (3)按申請專利之發明，依專利法第20條第1項規定，應為
        「可供產業上利用之發明」。所謂之「非可供產業上利
        用之發明」，則係指未完成之發明、非可供營業上利用
        之發明及實際上顯然無法實施之發明等3種類型，而以
        「不具可供產業上利用性」核駁申請時，審查委員則必
        需說明「不具可供產業上利用性」之具體理由。
      (4)查被告以系爭案之實驗流程所需時間不只需耗費20至30
        分鐘，不符合急性心肌梗塞診斷之需求，認定系爭案之
        產業上利用率很低。然而，檢驗病患是否罹患急性心肌
        梗塞，除檢驗時間需分秒必爭外，檢驗之準確性高及成
        本等等，亦是必要一併考量之要件，因此被告單以時間
        之長短，未詳加斟酌其他要件，即斷定系爭案不符「可
        供產業上利用之發明」，實屬率然。
      (5)再者，誠如前已詳述，系爭案已設計成套組，省略傳統
        ELISA方法之第2步驟，且第3步驟改用動力法測定，故
        可快速完成檢測。全部抗原之培育時間為15分鐘至30分
        鐘，即系爭案最快可在15分鐘之內培育成功，因此並非
        如原處分及訴願決定於不瞭解系爭案之技術內容情況下
        ，而認定系爭案之培育時間皆需耗時30分鐘。當然培育
        時間愈久，則其檢測準確性亦會相對提高，而依原告於
        實驗室實際操作，檢測肌酐激MB異構「最佳」培育
        時間為30分鐘，檢測乳酸脫氫I型異構「最佳」培育
        時間則為15分鐘，若未來建立其資料庫分析及全自動化
        ，將可更快速測得。另值得一提的是，原告與新竹省立
        醫院在臨床上合作近5年的結果，可知系爭案確實可在
        15分鐘至30分鐘內完成檢驗。況且訴願決定第3頁第15
        行，已認為系爭案「……在臨床運用上固無不可……」
        既然認定系爭案於臨床運用是可行的，原處分及訴願決
        定卻又誤解系爭案之技術內容，又亦未詳加斟酌原告所
        提之其他證據資料，即認定系爭案培育時間花費太久，
        因而不具進步性等，實顯相互矛盾且又違誤，而不能採
        信。
    3.按專利法第20條第2項對於有無進步性之認定，須合致於
      既有之技術或知識、熟習該項技術者所能輕易完成兩項要
      件時，方能以不具備進步性認定之。專利審查基準第1-2-
      19頁中對進步性判斷中「既有之技術或知識」部分之解釋
      如下：「……『既有之技術或知識』，係指申請當日之前
      ，已見於國內外刊物或已公開使用之技術、知識。故於申
      請當日之後，始公開或公告於刊物之技術、知識，在判斷
      發明之進步性時，則不列入考慮」。因此必須是已見於「
      國內外刊物」或「已公開使用之技術、知識，才是判斷是
      否為既有之技術或知識之標準。一般而言，「實驗室檢驗
      合格證明」僅是電器設備的安全性檢驗證明，是針對一般
      儀器或醫療器材的基本資料做檢驗而已，若要證明公開上
      市，尚需相關單位的許可證，因此該實驗室合格證明時間
      與技術公開時間或儀器上市時間根本毫無關係，更何況被
      告提出之實驗室檢驗合格證明，其實驗室究竟屬於何種單
      位？是否具有公正或客觀性等等？亦令人相當質疑，且其
      實驗室合格證明之性質如何？是否為公開資料或表示已公
      告使用？是否可於國內外刊物查詢所得知悉？更加令人疑
      惑，因此被告必須再舉證證明引證2之確切公告或公開使
      用之時間，否則實無法以一紙實驗室合格檢驗證明，即認
      定其處分並無違法。再者，於同頁中，對於「熟習該項技
      術者所能輕易完成」部分之解釋如下：「……『輕易完成
      』，係指不能超越熟習該項技術者所可預期的技術上的一
      般發展，且單單可由先行技術推論而完成者。亦即，申請
      專利之發明具有突出技術特徵或顯然的進步時，即認為超
      越熟習該項技術者所可預期的技術上的一般發展，而非所
      能輕易完成者。」
      (1)查系爭案之申請日期為85年5月15日，然細閱被告引證
        1、2、3及4，無論是原處分或訴願決定均未充分以書面
        資料舉證證明該檢測儀器及方法之技術內容或操作方式
        ，甚至更未具體指明該等檢測儀之出廠日期或檢測方法
        日期是否先於系爭案之申請日，而僅僅以「目前」二字
        草草帶過，即恣意核駁系爭案，此顯與前述專利審查基
        準之「既有之技術或知識」認定應以申請當日之前，已
        見於國內外刊物或已公開使用之技術、知識之認定標準
        有違。故原處分及訴願決定據此即認為系爭案不具進步
        性，顯非可採。
      (2)查被告以德國寶齡曼公司Elecsys 2010型電子冷光分析
        儀之實驗室檢驗合格證明所開出之時間西元1996年3月
        21日，逕認定即為其公開日期，其嚴重背離專利法第20
        條第2項及專利審查基準第1-2-19頁針對進步性之「既
        有之技術或知識」判斷規定及立法精神。
      (3)又原處分及訴願決定亦均未舉證說明其引證案之檢測品
        質究竟為「定量」或「半定量」？按所謂定量或半定量
        檢測，就性質上來說，半定量分析僅可提供待鑑定未知
        物的鑑別及其濃度範圍，卻「無法」真正反映實際真實
        狀況；而定量分析則可提供確切且完整的分析數據，真
        正反映實際真實狀況。訴願決定書第3頁第11行中已認
        定系爭案係利用抗體擷取樣本之肌酐肌MB異構，為
        「直接定量」，換句話說，訴願決定對於系爭案檢測為
        「定量」，其準確性並無任何疑問，然而針對被告提出
        之多個引證案究屬定量或半定量？其準確性為何？卻隻
        字未提，僅以檢測時間與系爭案不同或較短，即片面認
        定系爭案無進步性，實屬可笑。由上述可知，被告未仔
        細審查系爭案使用之方法及技術內容及與引證檢測儀之
        差異處，即率然認定系爭案不具進步性，令人難以甘服
        。
      (4)再者，關於成本之問題，被告提出之引證1、2，均為全
        自動分析儀，必須要其專用廠牌之檢測試劑及儀器相互
        配合，始能完成檢測。然而全自動分析儀動輒耗費數十
        萬美金，若非財力雄厚之大型綜合醫院，實無法負擔。
        相較於系爭案，其僅需在價值僅數千美元，且一般醫院
        常見之ELISA讀取機即可完成檢測，而相關試劑成本亦
        相當低廉，各中、小型醫院均可負擔，況且如前述，系
        爭案測得為「定量」，其準確性高。
    4.末查，針對檢驗急性心肌梗塞生化標誌物代表性，系爭案
      係以當時認定之急性心肌梗塞之生化標誌物，進行同時分
      析多種血液生化標誌物及異構/總活性比值，以提高
      準確性，避免誤診。未料，訴願決定卻另提出「……目前
      檢測套組（如combo）也能測Troponin T（及/或Troponin
      I ）較CKMB具有診斷上的Sensitivity及Specifi city。
      ……因為Troponin T比CKMB敏感性高且和預後（
      PROGNOSIS）的好壞較有關連。……。系爭案……在時間
      及品質上並無進步性……。」，以該理由駁回原告之訴願
      。然而依專利法第40條第2項明文規定「經再審查認為有
      不予專利之情事時，在審定應先通知申請人，限期申復。
      」。惟查上揭理由並非在審查核駁理由先行通知書之核駁
      理由，訴願決定另以之作為駁回系爭案訴願之理由，則原
      告就該理由原得依專利法第40條第2項規定可申復、提出
      意見之行政程序上之權益即受有損害，因此訴願決定引用
      原處分未援用之上揭理由而認定系爭案不具進步性者，實
      於法不合。
    5.系爭案亦於西元1996年6月11日向中國大陸知識產權局申
      請發明專利，並業於西元2003年10月8日獲得發明專利證
      書第125505號，上開獲准可清楚說明該知識產權局並未檢
      索出有任何先前技藝已揭露系爭案之技術特點及內容，因
      此更可證明系爭案確實「非」運用申請專利前既有之技術
      ，而為熟悉該項技術者所能輕易完成。雖曰台灣與中國大
      陸之國情、專利法制及審查基準不盡相同，但對於發明專
      利實質要件的要求並無二致，故系爭案已獲准中國大陸發
      明專利之事實不僅極具參考價值，且應為系爭案具有進步
      性、可專利性等之最佳佐證。
　(二)被告主張之理由：
    1.依被告專利案面詢作業要點第2點規定，審查人員得依職
      權通知當事人面詢，惟本件係由外審委員審查，審查委員
      認為本件在審查階段已發了兩次核駁理由，已經以書面方
      式與原告充分溝通，法律依據為審查時專利法第44條。
    2.系爭案之發明主題為一種急性心肌梗塞的檢驗套組及方法
      ，然檢驗方法的發明必須掌握急性心肌梗塞這種心臟疾病
      非常急性，其檢驗必須非常快速、方便、精確、準確，並
      且不受操作流程的限制，而影響此急性疾病診斷之時效性
      ，甚而影響病人受診療照護的權益。
  　3.反觀系爭案之發明技術內容之不符產業上的利用及未具進
      步性，其中：
　　  (1)利用ELISA的方法，已屬習知，並非系爭案之創見。
      (2)整個操作流程完成報告，發出報告須超過30分鐘以上，
        甚至於依系爭案所附之實驗流程須費時60分鐘以上，並
        且操作便利性不佳；因此，此等方法不具進步性及產業
        上（臨床上）之利用價值。
      原告不服之理由係針對操作方法步驟之不同，而稱系爭案
      具發明要件；然而ELISA-急性心肌診斷已屬習知，原告係
      利用習知之技術且未見系爭案宣稱之發明之功效，系爭案
      不具進步性至明。
    4.系爭案的發明特徵，基本上是一種利用買來的各種不同廠
      牌的抗體，一槽固定一種抗體，即所謂完成的一種可同時
      測定很多種生化標幟的ELISA微盤（在說明書第8頁、9 頁
      、11頁）；申請專利範圍第1項所請為一種急性心肌梗塞
      檢驗套組，包括：複數種抗體；一具有複數個微標盤孔之
      微標盤，其中，每一微標盤孔至多固定該些抗體中的一種
      ；以及複數種試劑用以測定複數種血液生化標誌物。第6
      項為第1項之附屬項，該些試劑包括第1試劑、第2試劑以
      及第3試劑，第3項亦為第1項之附屬項，其抗體包含測定
      項目12種，換句話說可以將多種測定項目裝載在1個微盤
      上，各個項目的所用的試劑或清洗步驟，原告所謂的可同
      一時間執行，但原告並沒有考慮多種項目的組合在同一盤
      上，其操作條件及試劑內容，步驟其實是不同的，操作人
      員的方便性及整個出報告時間不若所述的理想時間（15
      分鐘），更何況限「同一波長讀取吸光值的時間需60分鐘
      」，假設是不同項目或不同波長，其讀取時間可能要讀完
      上一波長之項目，然後再切換波長，所以不同項目或不同
      波長之實驗項目一定會變成分批或分段實施，因此，就檢
      驗急性心肌梗塞這種需提供急診服務之緊急性、便利性、
      安全性及操作人員之方便，整個檢驗步驟的效率等等時間
      及方便，一定會出問題，在此說明書之內容已經非常清楚
      揭露。這些項目的組合都是自費的，項目眾多且須同時測
      ，診斷的必要性及適用性，病人是否會同意支付這麼多項
      目的自費，所以原告主張系爭案成本低是不成立的；系爭
      案的特點是把多種抗體放在同一盤上，其不同盤測單一之
      項目，然在市場上系爭案所提之商品早已實施多時，況且
      把不同項目放在同一盤上，臨床醫師是否要被教導1次要
      醫囑多項，病人也只好配合這樣的服務，所以臨床上之使
      用價值及成本，還有進一步討論的空間。目前醫院利用的
      檢驗方法所採用的方法、流程及成本皆優於系爭案所提之
      特徵，況且利用ELISA之方法，檢驗師於夜間及例假日並
      無法利用此套組繼續提供此立即性的報告，目前急性心肌
      梗塞的檢驗是病人一來馬上檢驗，而且檢驗的時間必須於
      30分鐘內完成並記錄於病歷上。ELISA的定量結果不是最
      準確的，目前最準確的方法是免疫動力法，更何況系爭案
      並未執行準確性及精確性分析，只有製備的過程，所以整
      個套組之建立尚未達到可實際執行之階段，還有一些前置
      之實驗數據必須完成。
    5.關於原告宣稱系爭案有節省成本、一次檢測多人的樣本之
      優點；但其實系爭案之成本會反而因時效性、便利性及臨
      床的使用因素使得成本提高，因為現在的急性心肌梗塞診
      斷不須進行多項測試即可診斷病情，另外，使用的不便性
      ，會造成試劑效期超過，也會浪費而增加成本，再者一次
      檢測多人的樣本已不是系爭案獨特之發明。又關於原告稱
      系爭案具同時可完成多種血液生化標誌物之優點，然把多
      種分析抗體固定在同一盤上看似創新，其實整個方便性，
      操作流程及不分夜班及例假日之服務，在臨床上之實務利
      用是顯然不可行的，在臨床診斷上，醫師及檢驗主管之實
      際評估也很難利用，這是非常嚴肅的技術面問題，要發明
      1項產品，必須要真正有專業人士多角度的評估，並且要
      有進步性，操作人員方便性，病人安全性，市場上利用價
      值，發明特點之深度等等，不要一味地只提供不一樣的東
      西，就認為是具有進步性之發明。又原告所稱系爭案具有
      套組製備簡易及儀器費用支出之優點，然與套組製備簡易
      及儀器費用支出發明並無太大直接關係。
    6.每個國家就專利要件規定雖大致相同，但也有所差異之處
      ，系爭案在中國提出之發明專利說明書或申請專利範圍內
      容是否與本件相同？被告目前並沒有看到。
    7.引證1：由所附型錄左下方印有「7/95 Printed in USA
      」之字樣，依經驗法則，可知此販賣型錄是西元1995年7
      月印製，足證此儀器在西元1995年7月已經上市。引證2：
      被告已提出該儀器之實驗室檢驗合格證明，開出該證明的
      時間為西元1996年3月21日，較系爭申請日85年5月15日為
      早。就引證1和引證2所示內容可證明其為系爭案申請前之
      既有之技術或知識，即為申請當日之前，已見於國內外刊
      物或已公開使用之技術、知識。系爭案發明之重點在利用
      將已知商品化購買到的不同廠牌之抗體附著在微盤中，一
      槽固定一種抗體，即所謂完成一種可同時測定複數種生化
      標誌的ELISA微盤（如說明書第8、9、11頁），即利用
      ELISA 方法測出複數種心肌梗塞之血液生化標誌。申請專
      利範圍第1項所請為1種急性心肌梗塞檢驗套組，包括：複
      數種抗體；一具有複數個微標盤孔之微標盤，其中，每一
      微標盤孔至多固定該些抗體中的1種，以及複數種試劑用
      以測定複數種血液生化標誌物（並未界定生物標誌物的種
      類）。第3項為第1項之附屬項，界定該些抗體包含測定項
      目達12 種。第4項為第1項之附屬項，界定血液生化標誌
      物之種類，第6項為第1項之附屬項，界定試劑包括第1試
      劑、第2試劑以及第3試劑，所謂「複數種抗體」就是將各
      種抗體製備在同一微盤上，則可以在檢驗操作上較方便而
      已。依系爭案之發明動機及目的主要是快速檢驗對臨床上
      緊急心肌梗塞病人之生化血液之檢驗能夠提供快速及診斷
      照顧有用之檢驗。惟查臨床上目前所用檢驗急性心肌梗塞
      的方法是利用全自動免疫分析儀或全自動生化分析儀，執
      行多項目多軌道之方式可在10分鐘至20分鐘發出報告。項
      目可執行Troponin T, Troponin I，Myoglobin, GOT,
      LDH, CK, CK-MB等生化標記。如引證1一次可同時執行之
      項目有CK, CK-MB，GOT, LDH, Troponin I等。引證2可執
      行CK-MB，Troponin T, Myoglobin,等生化標誌的分析。
      系爭案之構想與技術係運用申請前既有之技術或知識，而
      為熟習該項技術者所能輕易完成者，實不具進步性。又原
      告所主張系爭案檢驗時間在20至30分鐘內完成且系爭案具
      進步性云云。然而查說明書第13圖已揭示清楚整個實驗流
      程所需時間，單單培育時間即需耗時30分鐘，其他步驟包
      括洗滌等完成報告時間應不只所述之僅需耗時30分鐘，故
      原告雖主張系爭案之操作方法步驟與習知技術不同，然而
      ELISA-急性心肌診斷已屬習知，又原告亦強調「系爭案針
      對ELISA方法加以改良，縮短檢驗時間，甚具功效」，惟
      系爭案未見有增進之功效，難謂具有進步性。
    8.綜上之分析，已非常清楚揭露此急性心肌梗塞檢驗套組不
      具有原告所宣稱之優點，根據原告所提之發明內容，僅是
      運用申請之既有技術之創作且未有功效之增進；本發明在
      實施產業上（或臨床上）的利用實不若原告所宣稱之價值
      ，況且也沒有精度及準度分析數據，也沒有真正與確診病
      例作相關性評估，所以系爭案之檢驗套組之發明不符專利
      要件至明。
　　理  由
一、本件訴訟程序進行中，原告之代表人已由翁政義變更為甲○
    ○，此有法人登記證書附於本院卷可按，茲由新任代表人具
    狀聲明承受訴訟，核無不合，應予准許，合先敘明。
二、原告起訴主張：系爭案之技術特徵為利用血液生化標誌物本
    身為酵素（抗原）的特性，以抗體直接捕捉心肌壞死所釋放
    之血液生化標誌物CKMB（早期）、LDHI（後期）（抗原）-
    抗體-抗原-直接定量，一次同時完成多種血液生化標誌物的
    分析，利用一組具有相同測定參數的試劑，同時測得CKMB、
    LDHI活性、CKMB/CKtotal、LDHI/LDHtotal比值-準確性高、
    96孔微標盤的檢體檢測時間可不相同-抗體培育時間可調整
    及30分鐘內完成檢測，原處分單以時間之長短，未詳加斟酌
    其他要件，即認系爭案不具產業利用性，復草率以未能證明
    其公開日期之引證案，即認定其係「既有之技術或知識」，
    而認系爭案不具進步性，原處分多有違誤，為此訴請如聲明
    所示云云。
三、被告則以：系爭案利用ELISA的方法，已屬習知，並非系爭
    案之創見，且未見系爭案宣稱之發明之功效，又整個操作流
    程完成報告，發出報告須超過30分鐘以上，甚至於依系爭案
    所附之實驗流程須費時60分鐘以上，並且操作便利性不佳，
    故原處分認系爭案不具進步性及產業上（臨床上）之利用價
    值，於法有據等語置辯。
四、本件兩造對於事實概要欄所載之事實均不爭執，並有發明專
    利申請書、專利核駁審定書、再審查核駁理由先行通知書、
    引證案型錄及原處分附於本院卷可稽，堪認為真實。
五、按系爭案審定時專利法第19條規定：「稱發明者，謂利用自
    然法則之技術思想之高度創作。」第20條規定：「（第1項
    ）凡可供產業上利用之發明，無下列情事之一者，得依本法
    申請取得發明專利：一、申請前已見於刊物或已公開使用者
    。但因研究、實驗而發表或使用，於發表或使用之日起六個
    月內申請專利者，不在此限。二、申請前已陳列於展覽會者
    。但陳列於政府主辦或認可之展覽會，於展覽之日起六個月
    內申請專利者，不在此限。（第2項）發明係運用申請前既
    有之技術或知識，而為熟習該項技術者所能輕易完成時，雖
    無前項所列情事，仍不得依本法申請取得發明專利。」是本
    件之爭執，厥在於系爭案是否係可供產業上利用？系爭案是
    否係運用申請前既有之技術或知識，而為熟習該項技術者所
    能輕易完成者？
六、經查：
  (一)按被告83年11月25日公告之專利審查基準第1-2-1頁至第1-2
    -4頁規定：「一、可供產業上利用之發明：申請專利之發明
    ，依據專利法第20條第1項規定，應為『可供產業上利用之
    發明』……二、非可供產業上利用之發明類型：(一)未完成
    之發明……判斷未完成之發明之應注意事項：未完成之發明
    包括1.屬於欠缺達成目的之技術手段的構想及2.有技術手段
    但顯然不能達成目的之構想等兩種。判斷是否屬於未完成之
    發明，應基於說明書之記載為準。……1.欠缺達成目的之技
    術手段的構想 (1)欠缺達成目的之全部技術手段：雖記載有
    抽象性理論或希望的事項為其發明之目的，然而達成該目的
    所採之技術手段完全未有記載者，屬於未完成之發明。
    …… (2)欠缺達成目的之部分技術手段：達成目的所採之技
    術手段部分欠缺，且整體上不可能達成所預期之目的者，為
    未完成之發明。……2.有技術手段但顯然不能達成目的之構
    想…… (二)非可供營業上利用之發明…… (三)實際上顯然
    無法實施之發明：發明在理論上雖然可實施，但在實際上卻
    無法實施時，即屬於『非可供產業上利用之發明』。」第1-
    2-19頁規定：「〔熟習該項技術者〕，係指虛擬一具有申請
    專利當時知道該發明所屬技術領域之既有技術及知識之人，
    其可用研究、開發等一般技術性手段（指依據既有之技術或
    知識之基礎，經由邏輯分析、推理或試驗而得之技術手段）
   ，並發揮一般創作能力，例如：選擇材料或變更設計，使當
    時該發明所屬技術領域之技術水準，化為其本身之知識的人
    而言。〔輕易完成〕係指不能超越熟習該項技術者所可預期
    的技術上的一般發展，且單單可由先行技術推論而完成者。
    亦即，申請專利之發明具有突出的技術特徵或顯然的進步時
    ，即認為超越熟習該項技術者所可預期的技術上的一般發展
    ，而非所能輕易完成者。」第1-2-20頁「判斷進步性之基本
    原則」規定：「3.判斷發明有無進步性時，應確定依據發明
    所屬技術領域，以及申請專利當時之技術水準……以研判發
    明之技術手段之選擇與結合，如其選擇與結合具有困難度，
    並非為熟習該項技術者所能輕易完成者，即具有進步性；反
    之，如為熟習該項技術者基於引證資料所能輕易完成者，則
    不具進步性。」核以上規定與專利法之立法目的「鼓勵、保
    護、利用發明與創作，以促進產業發展」（專利法第1條參
    照）相符，被告於審查系爭發明申請案是否具有產業上利用
    性及進步性時資為依據與基準，依法自值尊重，合先敘明。
  (二)本件被告於再審查核駁理由先行通知書以在醫院之臨床檢驗
    單位之檢驗規劃上如似引證1、2全自動分析儀搭配，可以24
    小時全天候服務，並隨意上機，並且在20分鐘內取得6-7種
    急性心肌梗塞之生化指標，而系爭案檢驗方法在急性心肌梗
    塞之診斷及預防不夠快，不適合緊急檢驗之需求及無法24小
    時服務等，認系爭案不具進步性；復於原處分以系爭案說明
    書第13圖已揭示清楚整個實驗流程所需時問，單單培育時間
    即需耗時30分鐘，其他步驟包括洗滌等完成報告時間應不只
    所述之需僅耗20至30分鐘內完成，因此，並不符合急性心肌
    梗塞診斷的需求，產業上的利用率低，無法符合急性診斷的
    需要，相較於醫院臨床緊急檢驗實務上而言是不具產業上利
    用性，是原處分關於產業上利用性及進步性之認定，核係依
    前揭之說明而為審查，於法尚無不合。
  (三)至原告之主張，並無可採，茲說明如下：
    1.依系爭案之創作說明之記載，系爭案是關於一種急性心肌
      梗塞檢驗套組，尤其是利用一種之免疫測定方法及一組
      能使產物具同一測定參數之試劑組，由此所得各種心肌梗
      塞標誌蛋白異構及之檢驗數據，可以換為各種急性心
      肌梗塞血液生化標誌物比值，據此改善單一急性心肌梗塞
      標誌物測量所伴生的臨床病理單一性及靈敏度不足問題。
      近年來多採用血液生化標誌物來測定急性心肌梗塞，測定
      的方法很多，如1.免疫電泳法、2.免疫分析法（又可分為
      酵素免疫分析法、放射線免疫分析法、螢光免疫分析法、
      冷光免疫分析法，其中酵素免疫分析法原理為使用兩種抗
      體的連免疫吸附分析法ELISA，此方法己廣泛為人使用
      免疫分析法，但所需步驟多，花費時間長，不合需求，放
      射線免疫分析法、螢光免疫分析法及冷光免疫分析法除了
      同樣耗時較長外，並需要特殊設備）、異構抑制法及4.
      比濁度及折射度法（本法使用全自動分析儀，簡易可行，
      但易受各自體免疫疾病血液中產生免疫球蛋白干擾），而
      其因檢驗費時不合急救需求、操作步驟繁複易生誤差、需
      要特殊儀器而不普及化及儀器本身無法隨時待命供急診需
      要之設計功能等語，此有系爭案說明書第4頁至第7頁可參
      。
    2.由以上原告之創作說明可知，被告認為系爭案利用ELISA
      的方法，已屬習知，並非系爭案之創見，洵屬有據。且自
      原告之上開說明，其亦不爭使用全自動分析儀進行之比濁
      度及折射度法及需要特殊設備之冷光免疫分析法，均為申
      請前既有之技術或知識，況被告之引證1即使用比濁度法
      之美國杜邦公司RxL型錄，其型錄左下方印有「7/95
      Printed in USA」之字樣，又被告就其引證2即德國寶齡
      曼公司Elecsys 2010型電子冷光分析儀型錄，復提出西元
      1996年3月21日所開具之該儀器實驗室檢驗合格證明，足
      證引證1、2均為系爭案申請前之既有之技術或知識，被告
      以之為進步性之比對，於法有據。至被告所使用之引證3
      未附日期，引證4之文獻註有日期為西元1997年12月4日，
      則非申請前既有有之技術或知識，不得作為本件之論據，
      附此說明。
    3.再查，系爭案之重點在利用將已知商品化購買到的不同廠
      牌之抗體附著在微盤中，一槽固定一種抗體，即所謂完成
      一種可同時測定複數種生化標誌的ELISA微盤，即利用前
      揭ELISA方法測出複數種心肌梗塞之血液生化標誌，此有
      系爭案說明書第8、9、11頁可按。而其申請專利範圍第1
      項所請為一種急性心肌梗塞檢驗套組，包括：複數種抗體
      ；一具有複數個微標盤孔之微標盤，其中，每一微標盤孔
      至多固定該些抗體中的1種，以及複數種試劑用以測定複
      數種血液生化標誌物（並未界定生物標誌物的種類）。第
      3項為第1項之附屬項，界定該些抗體包含測定項目達12
      種。第4項為第1項之附屬項，界定血液生化標誌物之種類
      ，第6項為第1項之附屬項，界定試劑包括第1試劑、第2試
      劑以及第3試劑，而所謂「複數種抗體」就是將各種抗體
      製備在同一微盤上，則可以在檢驗操作上較方便而已。依
      前述系爭案之發明動機及目的主要是快速檢驗對臨床上緊
      急心肌梗塞病人之生化血液之檢驗能夠提供快速及診斷照
      顧有用之檢驗，惟查於系爭案申請前臨床上所用檢驗急性
      心肌梗塞的方法即是利用全自動免疫分析儀或全自動生化
      分析儀，執行多項目多軌道之方式可在10分鐘至20分鐘發
      出報告。項目可執行Troponin T, Troponin I，Myoglobi
      n, GOT, LDH, CK, CK-MB等生化標記。如引證1一次可同
      時執行之項目有CK, CK-MB，GOT, LDH, Troponin I等。
      引證2可執行CK-MB，Troponin T, Myoglobin,等生化標誌
      的分析，是被告認系爭案之構想與技術係運用申請前既有
      之技術或知識，而為熟習該項技術者所能輕易完成者，不
      具進步性，洵屬有據。
    4.又原告所主張系爭案檢驗時間在20至30分鐘內完成云云，
      然查說明書第13圖已揭示清楚整個實驗流程所需時間，單
      單培育時間即需耗時30分鐘，其他步驟包括清洗、加生化
      試劑、數據及比值之運算等完成報告時間尚不在內，是原
      告於嗣後主張僅需耗時30分鐘，並不能為其說明書所支持
      。是原告就習知之ELISA-急性心肌診斷方法，強調「系爭
      案針對ELISA方法加以改良，縮短檢驗時間，甚具功效」
      ，然而於系爭案亦未見有何增進之功效，是原告之主張，
      尚非可採。
七、綜上所述，原處分認系爭案有審定時專利法第20條第1項前
    段、第2項不予發明專利之事由，就原告之發明申請為核駁
    之審定，認事用法，並無違誤，訴願決定，遞予維持，亦無
    不合，原告訴請如聲明所示，為無理由，應予駁回。
八、兩造其餘之陳述，於判決結果不生影響者，不予一一論述，
    附此敘明。
據上論結，本件原告之訴為無理由，爰依行政訴訟法第98條第3
項前段，判決如主文。
中　　華　　民　　國　　94　　年　 　8　　月　 18  　 日
                  第三庭審判長法  官　王　立　杰
                              法  官　黃　本　仁
                              法  官　王　碧　芳
上列正本係照原本做成。
如不服本判決，應於送達後20日內，向本院提出上訴狀並表明上
訴理由，如於本判決宣示後送達前提起上訴者，應於判決送達後
20日內補提上訴理由書（須按他造人數附繕本）。
中　　華　　民　　國　　94　　年　 　8　　月　 18  　 日
                                 書  記  官 鄭 聚 恩
